臺灣高等法院刑事判決　　　　　　　　93年度上訴字第3241號
　上　訴　人
　即　自訴人　甲○○
　　　　　　　丙○○
　上　訴　人
　即　被　告　乙○○
上列上訴人因被告誣告等案件，不服臺灣板橋地方法院91年度自
緝字第29號，中華民國93年8 月31日第一審判決，提起上訴，本
院判決如下：
    主  文
原判決撤銷。
本件自訴不受理。
    理  由
一、自訴意旨略以：
  (一)自訴人甲○○、丙○○夫婦因彼等之債務人吳聖明、彭新隆
    、林秉志、劉美玲、余黃惠華、程惠平、吳明道、蕭正忠、
    陳起民等人共積欠債務金額合計達新臺幣（下同）23,797,
    870元迄未清償，遂於民國（下同）87年4月24日，經由友人
    介紹，委請被告乙○○代為收取該等債款事宜，詎被告乙○
    ○受託向吳聖明等債務人收取債款後，並未依約將所收取之
    款項交予自訴人，嗣屢經催討交涉，始於88年4 月16日終止
    委任關係，將未處理之程惠平、吳明道債權憑證返還自訴人
    ，就已處理部分，僅將劉美玲、余黃惠華、陳起民分別出具
    金額為300,000元、1,300,000元、3,300,000 元之支票、本
    票、保管條交付自訴人夫婦，其餘款項悉數侵吞入己，因認
    被告乙○○涉有刑法第335條第1項之侵占罪嫌云云。
  (二)被告乙○○與其妻陳鳳森、其子李子琳（陳鳳森、李子琳二
    人業經判處無罪確定）共同意圖為自己不法之所有，於87年
    9 月間，由被告乙○○及其妻陳鳳森向自訴人丙○○佯稱欲
    將陳鳳森所有車牌號碼Ｋ5─8799號之自用小客車1輛出售過
    戶予自訴人丙○○，致自訴人丙○○陷於錯誤，以匯款方式
    交付910,000元予 陳鳳森，詎被告乙○○等人僅將該車過戶
    予自訴人丙○○，而拒絕交車，經自訴人丙○○催討，被告
    乙○○等人僅償還510,000元，嗣更於88年2月間，由被告之
    子李子琳擅自偽以自訴人丙○○名義，向監理機關辦理該車
    過戶至李子琳名下之手續，因認被告乙○○涉有刑法第339
    條第1 項之詐欺取財罪嫌及同法第216條、第210條之行使偽
    造私文書罪嫌云云。
  (三)被告乙○○與陳鳳森、李子琳（陳鳳森、李子琳2 人業經判
    處無罪確定）共同意圖為自己不法之所有，於88年3月5日，
    由被告乙○○及陳鳳森向自訴人丙○○佯稱彼等之子李子琳
    欲籌設公司，可自南亞塑膠公司泰山廠進料加工，利潤可觀
    ，投資3,000,000元即可分紅，且同年3月底即可返還該筆投
    資款等語，致自訴人丙○○陷於錯誤，旋於同日晚間，由自
    訴人夫婦帶同被告乙○○赴彰化縣溪湖鎮向自訴人之兄長調
    得3,000,000 元，並於翌日在彰化縣警察局溪湖分局門口交
    付該筆款項予被告乙○○，嗣屢經自訴人夫婦催詢投資狀況
    均未獲置理，始知受騙，因認被告乙○○涉有刑法第339 條
    第1項之詐欺取財罪嫌云云。
二、按修正刑事訴訟法自民國92年9月1日施行後，採強制委任律
    師為代理人之自訴制度，為自訴制度之重大變革，旨在限制
    濫訴，提高自訴品質，當無分別各審級而異其適用之理。總
    則編第4章第37條第1項明定：自訴人應委任代理人到場，在
    事實審之第二審同應適用。第364 條規定：第二審之審判，
    除本章有特別規定外，準用第一審審判之規定，自亦應準用
    第319條第2項、第329條第1項規定，由律師為代理人，提起
    第二審上訴。再刑事案件，一經提起公訴、自訴或上訴而繫
    屬於法院，訴在該審級法院繫屬中，訴訟主體相互間即發生
    訴訟上之權利義務關係，此訴訟關係，法院與當事人均應受
    其拘束，故訴訟繫屬繼續中，訴訟關係固然存在，該繫屬法
    院自應加以審判，但一經終局裁判，審級訴訟關係即已消滅
    。從而自訴案件倘經繫屬之第一審或第二審法院為終局判決
    ，原有審級之訴訟關係即歸於消滅，當事人若提起第二審或
    第三審上訴，乃繫屬於另一審級之開始，與該上訴審發生另
    一審級之訴訟關係，自訴人應依修正後之規定委任律師為代
    理人。再參照刑事訴訟法第38條準用第30條規定及司法院院
    字第1755號解釋，自訴人委任律師為代理人之委任狀，應於
    每一審級提出，第二審審級程序既已重新開始，自訴人自應
    委任律師為代理人。倘自訴人未委任律師為代理人，第二審
    法院應裁定命其補正，且如裁定命自訴人委任律師為代理人
    後，自訴人仍不補正，本乎程序優先原則，即應依現行之刑
    事訴訟法第329條第2項規定，撤銷第一審判決，改判諭知自
    訴不受理（最高法院94年度台非字第47號判決、及該院94年
    度第6、7次刑事庭會議決議參照）。
三、本件上訴人即自訴人固於修正刑事訴訟法施行前之88年6月1
    日提起自訴，惟原審法院於93年8 月31日為終局判決時，修
    正刑事訴訟法業已施行，依上所述，原審級訴訟關係既已消
    滅，當事人提起第二審上訴，乃繫屬於另一審級之開始，自
    訴人自應依修正後之規定委任律師為代理人到場進行訴訟程
    序。茲自訴人未委任律師為代理人，經本院裁定命自訴人應
    於裁定送達之日起7 日內委任律師為代理人，並提出委任書
    狀於本院，該裁定已於94年11月4 日送達，有卷附送達證書
    可稽。自訴人於送達生效後，迄今仍未依裁定內容補正，並
    於書狀內明確表示無法委聘律師出庭為代理人，其自訴程序
    違背規定，本乎程序優先原則，應依刑事訴訟法第329條第2
    項規定，由本院撤銷原審之實體判決，諭知自訴不受理，並
    不經言詞辯論為之。
據上論斷，應依刑事訴訟法第369條第1項前段、第364條、第329
條第2項、第343條、第307條，判決如主文。
中　　華　　民　　國　　94　　年　　12　　月　　2 　　日
　　　　　　　　　刑事第二十三庭審判長法　官  張明松
　　　　　　　　　　　　　　　　　　  法　官  趙功恆
　　　　　　　　　　　　　　　　　　  法　官  魏新國
以上正本證明與原本無異。
如不服本判決，應於收受送達後十日內向本院提出上訴書狀，其
未敘述上訴之理由者並得於提起上訴後十日內向本院補提理由書
（均須按他造當事人之人數附繕本）。
                                      書記官  洪秋帆
中　　華　　民　　國　　94　　年　　12　　月　　6 　　日
